【裁判字號】    88,自,1125
【裁判日期】    890531
【裁判案由】    背信
【裁判全文】
臺灣台中地方法院刑事判決                       八十八年度自字第一一二五號
    自  訴  人
    即反訴被告  甲○○
    被      告
    即  反訴人  乙○○
右列被告因背信等案件，經自訴人提起自訴暨被告提起反訴，本院判決如左：
    主      文
乙○○無罪。
甲○○以加害生命、身體之事恐嚇他人，致生危害於安全，處罰金貳仟元，如易服勞
役以佰元折算壹日。
甲○○被訴侵占罪及誣告罪部分，均無罪。
反訴詐欺罪部分不受理。
    事      實
一、甲○○參加乙○○於民國八十八年一月二十日召募之互助會二會，甲○○於八十
    八年八月二十日以七千八百元得標，乙○○認甲○○之標金異常，要與其協調，
    甲○○心生不滿，即於同日下午三時許，至乙○○位於台中縣梧棲鎮○○路○段
    七Ｏ七號家中，出言恐嚇乙○○稱：「試試看，你給我小心一點」等語，致乙○○心生畏懼而危害於生命、身體之安全。
二、案經甲○○自訴乙○○後，乙○○提起反訴。
    理      由
壹、自訴部分：
一、自訴意旨略以：自訴人甲○○於民國八十八年一月二十日參加以被告乙○○為會
    首，會腳十四人，每會新台幣（下同）五萬元，於八十八年八月二十日晚上七點
    在被告乙○○家中標會，當眾開標為第一高標七千八百元，第二標四千六百元兩
    位，遂應以第一高標七千八百元得標，該標為自訴人甲○○得標，被告乙○○自
    應將會款(一)、八十八年一月二十日會首五萬元；(二)、死會六會計三十萬元；(三)、
    活會七會計二十九萬五千四百元，合計六十四萬五千四百元，交付給自訴人甲○○，詎被告乙○○竟拒不給付自訴人甲○○，顯已觸犯刑法第三百四十二條之背
    信罪，並應將死會會員所開立之支票交付自訴人甲○○，惟被告乙○○卻逕將其
    中一張支票填載發票日為八十八年八月二十五日，予以代收侵占入己，又觸犯刑
    法第三百三十五條之侵占罪，而被告乙○○擅自將支票未經發票人同意將空白年
    月二十五日之年月自填，使用提示，涉嫌偽造有價證券云云。
二、按犯罪事實應依證據認定之，無證據不得推定其犯罪事實，又不能證明被告犯罪
    者，應為無罪判決之諭知，刑事訴訟法第一百五十四條、第三百零一條第一項定
    有明文。又認定不利於被告之證據須依積極證據，苟積極證據不足為不利於被告
    事實之認定時，即應為有利被告之認定，更不必有何有利之證據，最高法院三十
    年上字第八一六號判例可資參照。
三、自訴人甲○○認被告乙○○涉有背信、侵占及偽造有價證券罪行，無非以被告乙○○為合會之會首，自訴人甲○○於八十八年八月二十日得標後，被告乙○○拒
    不給付會款，並將應交付給得標會員之死會會員支票，自填日期並予代收為其主
    要論據。訊據被告乙○○堅決否認右揭犯行，辯稱：其所招集之互助會為支票會
    ，死會會員需把日後應繳會款開立支票交會首保管，並授權會首於會員得標時填
    載發票日期後交付給得標會員，甲○○在八十八年八月份以七千八百元得標，惟
    因得標金額異常過高，其逕以第二高標之會員顏仁傑得標，甲○○寄發存證信函
    不准其將支票交付給顏仁傑提示兌現，其先開立自己的支票給顏仁傑，之後才填
    載甲○○簽發之支票發票日後提示兌現，其並未偽造有價證券、侵占及背信等語
    。經查：
(一)、被告乙○○所召募之互助會係支票會，即得標之死會會員需開立活會會數之支票
    交付會首保管，並保留發票日期授權給會首逐月填載後，交付給逐月得標之會員
    提示兌現等情，業據自訴人甲○○陳明在卷，復據證人戊○○、丙○○、丁○○
    證述屬實，足見自訴人甲○○於八十八年四月二十日得標後所交付給被告乙○○
    之支票，關於發票日之記載，係授權給被告乙○○自次月起逐月填載，恒屬「空
    白授權票據」，而八十八年八月二十日自訴人甲○○以七千八百元得標，被告乙○○認標金異常，逕以第二高標之顏仁傑得標，自訴人甲○○發存證信函給被告
    乙○○及顏仁傑，表明如顏仁傑提示其支票，將對之提出告訴，此為自訴人甲○○所自承，被告乙○○乃開立其自己之支票交付給顏仁傑，再將票號六二八六九
    三號、面額五萬元之支票，填載發票日之「年」、「月」為八十八年八月，並予
    以提示兌現，有上開支票影本一份附卷可按，上開發票日之「年」、「月」既係
    空白授權給會首之被告乙○○填載，被告乙○○自行填載之，即難認有何「偽造
    」票據之行為甚明。又被告乙○○既簽發自己之支票交付給顏仁傑，再自行提示
    自訴人甲○○所開立之支票，而顏仁傑既亦收到自訴人甲○○之存證信函，自應
    同意被告乙○○交付其自己之支票給付會款，用以代替自訴人甲○○所開立之支
    票，亦堪認定，尚難認被告乙○○有何為自己不法所有之意圖，自不構成侵占罪
    。
(二)、按民間互助會之會首對得標人之關係，並非為他人處理事務，會首對於得會人僅
    係居於保證之地位，事後即或推卸責任，亦祇屬民事上之違約問題，與刑法第三
    百四十二條之背信罪須行為人具有為他人處理事務之資格者不合，自無犯罪可言
    （最高法院二十八年上字第一四七九號判例、六十九年第一次刑事庭會議決議參
    照），本件被告乙○○於自訴人甲○○得標時，逕自認定其標金異常，而將會款
    交付給次高標之顏仁傑，揆諸前揭說明，應僅係民事上之違約問題，尚難以背信
    罪相繩。
四、綜上所述，被告乙○○之辯解應屬可採，此外復查無其他積極之證據足以證明被
    告乙○○有何自訴人甲○○所指偽造有價證券、侵占及背信之犯行，既不能證明
    被告乙○○犯罪，爰依法為無罪判決之諭知。
貳、反訴部分：
甲、有罪部分：
一、訊據反訴被告甲○○矢口否認有何恐嚇反訴人乙○○之犯行，辯稱：其並未出言
    恐嚇乙○○云云。然查：反訴被告甲○○以「試試看，給我小心一點」等語恐嚇
    反訴人乙○○等情，業據反訴人乙○○指訴綦詳，復經證人丙○○、丁○○證述
    屬實，依證人丙○○、丁○○及戊○○證稱：「．．於八月二十日開標時金額差
    距很大，是甲○○得標，當時被告拒絕他得標，因為金額太高了」、「（當時甲○○作何表示？）當時很生氣，會單拿了就走」、「．．甲○○很生氣，會單拿
    了就走」等語，足見反訴被告甲○○因互助會得標之事，對反訴人乙○○產生之
    怨懟非微，則其在盛怒之下出言恐嚇反訴人乙○○，尚符合常情。雖反訴被告提
    出錄音帶及譯文各一份，欲證明其無恐嚇反訴人乙○○云云，上開譯文所示之對
    話，業據反訴人乙○○坦承確係其二人間之對話，且對話中並無反訴被告甲○○
    恐嚇反訴人乙○○之言詞，惟上開對話之時間僅屬片刻，且依反訴人乙○○指稱
    反訴被告甲○○係在上開對話後，又進入其家中對其恐嚇等語，則上開錄音帶及
    其譯文，尚難資為認定反訴被告甲○○並未恐嚇乙○○。查反訴被告甲○○以「
    試試看，給我小心一點」等語恐嚇反訴人乙○○，已足以致反訴人乙○○心生畏
    懼而危害於生命、身體之安全，反訴被告甲○○之所辯無非卸飾之詞，不足採信
    ，事證明確，其犯行洵堪認定。
二、核反訴被告甲○○所為，係犯刑法第三百零五條之恐嚇危害安全罪。爰審酌反訴
    被告犯罪之動機、目的、手段、其品性及智識程度、與反訴人原係朋友，依行為
    當時之情境，難免失慮、犯罪所生之危害非屬重大及其犯罪後之態度等一切情狀
    ，量處如主文所示之刑，並諭知易服勞役之折算標準。
三、反訴意旨另以：反訴被告甲○○於八十八年八月二十日因得標問題，與反訴人乙○○發生爭執後，隔天即同年八月二十一日，反訴被告甲○○即以打電話不出聲
    之方式騷擾反訴人乙○○，並找人開未懸掛車牌之自小客車跟反訴人乙○○，
    因認反訴被告甲○○此部分犯行亦涉有刑法第三百零五條之恐嚇危害安全罪嫌云
    云。訊據反訴被告甲○○堅決否認右揭犯行，辯稱：其並未打電話騷擾乙○○，
    亦未找人開車跟乙○○等語。經查：反訴人乙○○指訴反訴被告甲○○打電話
    對伊騷擾及找人開車跟伊云云，並未提出任何證據證明之，僅屬臆測，此外本
    院復查無其他積極之證據足以證明反訴被告甲○○有何反訴人乙○○所指上開恐
    嚇之犯行，原應為無罪判決之諭知，惟此部分與其所犯前開有罪部分有連續犯裁
    判上一罪之關係，在審判上不可分，爰不另為無罪之判決，附此敘明。
乙、無罪部分：
一、反訴意旨又以：反訴人乙○○於起會時，即和妻己○○共同簽發面額七十萬元之
    本票共十四張，分別交付各會員收執，供作擔保之用，言明於互助會關係終止時
    需無條件交還反訴人乙○○，豈知反訴被告甲○○竟於八十八年九月十日送交本
    院聲請民事裁定，意圖查封反訴人乙○○之財產，又聲請發支付命令，企圖侵占
    反訴人乙○○六十三萬零三十七元；又反訴被告甲○○明知其八十八年四月二十
    日所開出之支票共十一張，係每月兌現一張，竟於八十八年十月二十日向臺灣台
    中地方法院檢察署具狀誣告反訴人乙○○詐欺（八十八年度偵字第二三九八四號
    ），又意圖使反訴人乙○○受刑事處分造事實偽稱：「乙○○於八十八年八月
    底打電話恐嚇他並叫陳朝榮打電話給他叫八家將跟他拼輸贏」，顯係觸犯刑法第
    一百六十九條之誣告罪云云。
二、按犯罪事實應依證據認定之，無證據不得推定其犯罪事實，又不能證明被告犯罪
    者，應為無罪判決之諭知，刑事訴訟法第一百五十四條、第三百零一條第一項定
    有明文。又認定不利於被告之證據須依積極證據，苟積極證據不足為不利於被告
    事實之認定時，即應為有利被告之認定，更不必有何有利之證據，最高法院三十
    年上字第八一六號判例可資參照。
三、反訴人乙○○認反訴被告甲○○涉犯侵占及誣告罪行，無非以(一)、反訴被告甲○○將其與妻己○○共同開立供作擔保用之七十萬元本票，持以向本院聲請民事裁
    定，意圖查封反訴人乙○○之財產，以及反訴被告甲○○向本院聲請發支付命令
    ，企圖侵占反訴人乙○○六十三萬零三十七元；(二)、反訴被告以本件合會衍生之
    糾紛向臺灣台中地方法院檢察署具狀告訴反訴人涉犯詐欺罪等情為其主要論據。
    訊據反訴被告甲○○堅決否認右揭犯行，辯稱：因八十八年八月二十日時，其以
    最高標得標後，乙○○未將會款交付給他，其才持乙○○所簽發供作擔保用之七
    十萬元本聲請本院准予強制執行，又乙○○未交付會款，其才會聲請本院就該會
    款發支付命令，且乙○○所為不惟涉有背信、侵占、偽造有價證券等罪，始具狀
    向臺灣台中地方法院檢察署告訴等語。經查：
(一)、按刑法上之侵占罪，須以行為人有為自己或第三人不法所有之意圖，始克當之。
    本件反訴被告甲○○確於八十八年八月二十日以七千八百元得標，反訴人乙○○
    以標金異常而逕以次高標之顏仁傑得標，已如前述，則反訴被告甲○○在主觀上
    係認定該次標會應由其得標，而反訴人乙○○並未交付會款給反訴被告甲○○，
    此據乙○○陳明在卷，則反訴被告甲○○逕持反訴人乙○○簽發供作擔保用之七
    十萬元本票，聲請本院裁定准予強制執行，有本院八十八年度票字第一五一二五
    號裁定附卷可參，反訴被告甲○○於主觀上，應係以該七十萬元本票作為反訴人
    乙○○應給付之會款，而據該本票行使其權利，自難認其有為自己不法所有之意
    圖，應不構成侵占罪，而屬單純之民事糾葛。又反訴被告甲○○聲請本院就上開
    會款發支付命令，亦有本院八十八年度促字第五八五Ｏ一號支付命令在卷可稽，
    此亦屬反訴被告甲○○行使其權利之行為，反訴人乙○○認反訴被告甲○○意圖
    以該支付命令侵占其六十三萬零三十七元云云，核與侵占罪之犯罪型態係「變易
    持有為所有」之情已有不符，況反訴被告甲○○在主觀上亦係主張其對反訴人有
    會款請求權存在，究難認其有為自己不法所有之意圖，自不構成侵占罪。
(二)、復按誣告罪之成立，須其申告內容完全出於憑空捏造，若所告尚非全然出於無因
    ，紙因缺乏積極證明致被誣告人不受訴追處罰者尚難遽以誣告論罪（最高法院四
    十三年台上字第二五一號判例參照）。反訴被告甲○○係於八十八年十月二十日
    ，向臺灣台中地方法院檢察署具狀告訴反訴人乙○○有本件犯行（即告訴之犯罪
    事實與本件自訴案件之事實相同）而涉有侵占、背信及偽造有價證券等罪嫌，此
    有該告訴狀附於臺灣台中地方法院檢察署八十八年度他字第二八八三號卷可參，
    惟反訴人乙○○與反訴被告甲○○既因互助會得標問題發生糾紛，反訴人未以第
    一高標之反訴被告甲○○得標，並填載反訴被告甲○○開立支票之發票「年」、
    「月」為八十八年八月後予以提示代收，反訴被告甲○○執此為由而認反訴人乙○○涉有背信、侵占及偽造有價證券等罪名，尚非全然出於無因，自亦難以誣告
    罪論處。
四、綜上所述，反訴被告甲○○之辯解應屬可採，此外復查無其他積極之證據足以證
    明反訴被告甲○○有何反訴人乙○○所指侵占及誣告之犯行，既不能證明反訴被
    告甲○○犯上開罪行，爰依法為無罪判決之諭知。
丙、不受理部分：
一、按犯罪之被害人得提起自訴，刑事訴訟法第三百十九條第一項前段定有明文，所
    稱被害人係指因犯罪而直接受害之人者而言（最高法院六十八年台上字第二一四
    號判例參照），復按不得提起自訴而提起者，應諭知不受理之判決，刑事訴訟法
    第三百三十四條亦有明文，此項規定依同法第三百三十九條，於反訴程序準用之
    。
二、反訴意旨復以：反訴被告甲○○持反訴人乙○○與妻己○○共同簽發之七十萬元
    本票，於八十八年十月間聲請本院裁定准予強制執行，經本院於八十八年十月五
    日裁定准予強制執行（八十八年度票字第一五一二五號），反訴被告甲○○即持
    該裁定聲請本院查封己○○之財產，因認反訴被告甲○○此部分行為涉犯詐欺罪
    嫌云云。然查：縱使反訴人乙○○之主張係屬真實，直接受害之人仍為己○○，
    反訴人並非直接之被害人，揆諸前揭法條，反訴人此部分自不得提起反訴，爰依
    法為不受理之判決。
據上論斷，應依刑事訴訟法第三百三十四條、第三百三十九條、第三百四十三條、第
三百零一條第一項、第二百九十九條第一項前段、刑法第三百零五條、第四十二條第
二項、罰金罰鍰提高標準條例第一條前段、第二條，判決如主文。
中      華      民      國      八十九    年      五    月    三十一    日
                                    臺灣台中地方法院刑事第七庭
                                        法  官  簡  源  希
附錄論罪科刑法條：
右正本證明與原本無異。
如不服本判決，應於判決送達後十日內向本院提出上訴狀，上訴於臺灣高等法院臺中
分院( 須附繕本 )。
                                        書記官
中      華      民      國      八十九    年  五    月    三十一    日
刑法第三百零五條：以加害生命、身體、自由、名譽、財產之事，恐嚇他人致生危害
                  於安全，處二年以下有期徒刑、拘役或三百元以下罰金。
                （罰金部分依罰金罰鍰提高標準條例提高為十倍）


司法院資訊處製作；財團法人民間司法改革基金會備份。
